ACORDAO-COMPLETO-2532716

ACÓRDÃO 1477/2022 ATA 23/2022 - PLENÁRIO

VISTOS, relatados e discutidos estes autos de Tomada de Contas Especial instaurada pela Caixa Econômica Federal, em desfavor de Fernando Silva Lorentz, em razão de indícios de irregularidades por fraude interna, referente à concessão de créditos consignados a clientes da Agência Jacuhy/RS,
ACORDAM os Ministros do Tribunal de Contas da União, reunidos em sessão Plenária, ante as razões expostas pelo Relator, em:
9.1. considerar revel o responsável Fernando Silva Lorentz (CPF: XXX.745.390-XX) , para todos os efeitos, dando-se prosseguimento ao processo, com fulcro no art. 12, § 3º, da Lei 8.443/1992;
9.2. julgar irregulares, nos termos dos arts. 1º, inciso I, 16, inciso III, alínea "d", da Lei 8.443/1992, c/c os arts. 19 e 23, inciso III, da mesma Lei, as contas do responsável Fernando Silva Lorentz (CPF: XXX.745.390-XX) , condenando-o ao pagamento das importâncias a seguir especificadas, atualizadas monetariamente e acrescidas dos juros de mora, calculadas a partir das datas discriminadas até a data da efetiva quitação do débito, fixando-lhe o prazo de quinze dias, para que comprove, perante o Tribunal, o recolhimento das referidas quantias aos cofres do Caixa Econômica Federal, nos termos do art. 23, inciso III, alínea "a", da citada Lei, c/c o art. 214, inciso III, alínea "a", do Regimento Interno do TCU.
Débitos relacionados ao responsável Fernando Silva Lorentz (CPF: XXX.745.390-XX) :
	Data de ocorrência
	Valor histórico (R$) 

	6/12/2017
	12.936,74

	18/12/2017
	36.021,44

	18/12/2017
	67.154,10

	18/12/2017
	60.707,31

	31/7/2018
	20.199,75

	31/7/2018
	27.205,39

	8/2/2018
	35.300,00

	31/7/2018
	10.857,93

Valor atualizado do débito (com juros) em 26/5/2022: R$ 331.032,05.
9.3. aplicar ao responsável Fernando Silva Lorentz (CPF: XXX.745.390-XX) , a multa prevista no art. 57 da Lei 8.443/1992 c/c o art. 267 do Regimento Interno do TCU, no valor de R$ 165.500,00 (cento e sessenta e cinco mil e quinhentos reais) , fixando-lhe o prazo de quinze dias, a contar da notificação, para que comprove, perante o Tribunal (art. 214, III, alínea "a", do Regimento Interno do TCU) , o recolhimento da dívida aos cofres da Caixa Econômica Federal, atualizada monetariamente desde a data deste acórdão até a data do efetivo recolhimento, se paga após o vencimento, na forma da legislação em vigor;
9.4. autorizar, desde logo, a cobrança judicial das dívidas, caso não atendida a notificação, na forma do disposto no art. 28, inciso II, da Lei 8.443/1992;
9.5. considerar grave as infrações cometidas por Fernando Silva Lorentz (CPF: XXX.745.390-XX) , nos termos do art. 60 da Lei 8.443/1992;
9.6. inabilitar o responsável mencionado no subitem anterior para o exercício de cargo em comissão ou função de confiança no âmbito da Administração Pública pelo período de 8 (oito) anos, a teor do disposto no art. 60 da Lei 8.443/1992;
9.7. encaminhar cópia desta deliberação à Procuradoria da República no Estado do Rio Grande do Sul, nos termos do § 3º do art. 16 da Lei 8.443/1992, para adoção das medidas que entender cabíveis; e
9.8. dar ciência desta deliberação à Caixa Econômica Federal e ao responsável.

Tomada de Contas Especial instaurada pela Caixa Econômica Federal, em razão de indícios de irregularidades por fraude interna, referente à concessão de créditos consignados a clientes da Agência Jacuhy/RS

Caixa Econômica Federal.

3. Responsável: Fernando Silva Lorentz (XXX.745.390-XX).

13.1. Ministros presentes: Ana Arraes (Presidente), Walton Alencar Rodrigues, Augusto Nardes, Bruno Dantas e Antonio Anastasia.
13.2. Ministros-Substitutos convocados: Augusto Sherman Cavalcanti (Relator) e Marcos Bemquerer Costa.
13.3. Ministros-Substitutos presentes: André Luís de Carvalho e Weder de Oliveira.

ACORDAO-COMPLETO-2544531

Acórdão de Relação 1692/2022 - Plenário

Acórdão de Relação

AUGUSTO SHERMAN

Transcrevo, a seguir, a da instrução vazada à peça 122 destes autos, anuída pelo corpo diretivo da Secretaria de Controle Externo de Tomada de Contas Especiais - SecexTCE (peças 123 e 124) :
"INTRODUÇÃO
Cuidam os autos de tomada de contas especial instaurada pela Caixa Econômica Federal, em desfavor de Fernando Silva Lorentz (CPF: XXX.745.390-XX) , em razão de prática de qualquer ato ilegal, ilegítimo ou antieconômico de que resulte dano ao erário, dos recursos aplicados no âmbito do Apurar indícios de irregularidades por fraude interna, referente à concessão de créditos consignados a clientes da Agência Jacuhy/RS, além da responsabilização de empregado na diferença de numerário identificada na realização do Termo de Verificação de Valores (TVV) , ocorrido em dezembro de 2017, no âmbito da mesma agência, bem como os fatos correlatos que surgirem no decorrer das investigações, vinculadas a Superintendência Centro Gaúcho (SR 2621) , cuja responsabilidade foi atribuída ao ex-empregado Fernando Silva Lorentz, matrícula funcional 081.367-7.
HISTÓRICO
Em 16/8/2019, com fundamento na IN/TCU 71/2012, alterada pela IN/TCU 76/2016, e DN/TCU 155/2016, o dirigente da instituição Caixa Econômica Federal autorizou a instauração da tomada de contas especial. O processo foi registrado no sistema e-TCE com o número 206/2020.
O fundamento para a instauração da Tomada de Contas Especial, conforme consignado na matriz de responsabilização elaborada pelo tomador de contas, foi a constatação da seguinte irregularidade: 
Irregularidades por fraude interna, referente à concessão de créditos consignados a clientes da Agência Jacuhy/RS. 
O responsável arrolado na fase interna foi devidamente comunicado e, diante da ausência de justificativas suficientes para elidir a irregularidade e da não devolução dos recursos, instaurou-se a tomada de contas especial.
No relatório (peça 101) , o tomador de contas concluiu que o prejuízo importaria no valor original de R$ 288.521,75, imputando-se a responsabilidade a Fernando Silva Lorentz, Gerente de Atendimento e Negócios, no período de 12/7/2017 a 20/11/2017, na condição de gestor dos recursos. 
Em 30/9/2020, a Controladoria-Geral da União emitiu o relatório de auditoria (peça 104) , em concordância com o relatório do tomador de contas. O certificado de auditoria e o parecer do dirigente do órgão de controle interno concluíram pela irregularidade das presentes contas (peças 105 e 106) .
Em 7/10/2020, o ministro responsável pela área atestou haver tomado conhecimento das conclusões contidas no relatório e certificado de auditoria, bem como do parecer conclusivo do dirigente do órgão de controle interno, manifestando-se pela irregularidade das contas, e determinou o encaminhamento do processo ao Tribunal de Contas da União (peça 107) .
Na instrução inicial (peça 111) , analisando-se os documentos nos autos, concluiu-se pela necessidade de realização de citação para a seguinte irregularidade: 
Irregularidade 1: desfalque de numerário em agência da Caixa Econômica Federal, em virtude de fraude na concessão de créditos consignados a clientes da Agência Jacuhy/RS. 
	Evidências da irregularidade: documentos técnicos presentes nas peças 1, 6, 66 e 74.
	Normas infringidas: -RH 183 - Estrutura de Funções Gratificadas, versões 038 até 051 Subitem 6.1.15.1, 6.1.16.1., 6.1.32, 6.1.34, 6.1.64 e 6.1.69.  -CR 266 - Eventos de Risco Operacional, versões 07 a 10 Subitens 3.2.2.3 e seguintes.  -CO053 - Crédito Pessoal  Pagamento Parcelado - Operações 105/106 - versão 064 Subitens 3.5.2 e 3.5.2.1. -CR016 - Avaliação de Risco de Crédito da Pessoa Física, versões 197 a 208  Subitens 3.1.1 e 3.1.2. - CO261 - Regras para Concessão Comercial Pessoa Física,  versões 47 a 51  Subitens 3.1.5.7, 3.5.4 e 3.5.4.1. -CO055 - Crédito Consignado Caixa, versões 164, 166, 168 e 169 Subitem 4.2.1, 4.2.1.1, 4.2.1.2 e 4.2.4 e seguintes. -RH200 - Código de Conduta dos Empregados e Dirigentes Caixa, versões 003 a 005 Subitens 1.2.1.2, 1.2.1.3, 6.1 e anexo I. - RH053 - Regulamento de Pessoal Caixa, versão 006, vigente à época, Anexo I Subitens  9.2, 9.2.1, 9.2.1.2, 9.2.1.11, 9.2.1.22, 9.3, 9.3.1, 9.3.1.3 e 9.3.1.4.  - Artigo 482  Alínea 'a' da CLT Constituem justa causa para a rescisão do contrato de trabalho pelo empregador: a) Ato de improbidade e b) incontinência de conduta ou mau procedimento;  - Lei 8.429/92, os caputs dos arts. , 10 e 11.  
	Débitos relacionados ao responsável Fernando Silva Lorentz (CPF: XXX.745.390-XX) :
	Data de ocorrência
	Valor histórico (R$) 

	6/12/2017
	12.936,74

	18/12/2017
	36.021,44

	18/12/2017
	67.154,10

	18/12/2017
	60.707,31

	31/7/2018
	20.199,75

	31/7/2018
	27.205,39

	8/2/2018
	35.300,00

	31/7/2018
	10.857,93

		Cofre credor: Caixa Econômica Federal.
		Responsável: Fernando Silva Lorentz (CPF: XXX.745.390-XX) .
Conduta: realizar movimentações financeiras irregulares de recursos da Caixa Econômica Federal descumprindo deveres funcionais.
Nexo de causalidade: A realização de saques fraudulentos resultou em dano ao erário.
Culpabilidade: não há excludentes de ilicitude, de culpabilidade e de punibilidade; é razoável supor que o responsável tinha consciência da ilicitude de sua conduta; era exigível conduta diversa da praticada, qual seja, cumprir de forma estrita os seus deveres funcionais estabelecidos nos normativos da entidade. 
Encaminhamento: citação.
Em cumprimento ao pronunciamento da unidade (peça 113) , foi efetuada citação do responsável, nos moldes adiante:
 Fernando Silva Lorentz - promovida a citação do responsável, conforme delineado adiante:
	Comunicação: Ofício 64174/2021 - Seproc (peça 118) 
Data da Expedição: 25/11/2021
Data da Ciência: 3/12/2021 (peça 119) 
Nome Recebedor: Fernando Silva Lorentz
Observação: Ofício enviado para o endereço do responsável, conforme pesquisa na base de dados no sistema da Receita Federal, custodiada pelo TCU .
Fim do prazo para a defesa: 18/12/2021
	
	Comunicação: Ofício 64175/2021 - Seproc (peça 117) 
Data da Expedição: 25/11/2021
Data da Ciência: não houve (Desconhecido) (peça 120) 
Observação: Ofício enviado para o endereço do responsável, conforme pesquisa na base de dados no sistema do TSE, custodiada pelo TCU .
	
Conforme Despacho de Conclusão das Comunicações Processuais (peça 121) , as providências inerentes às comunicações processuais foram concluídas. 
Transcorrido o prazo regimental, o responsável Fernando Silva Lorentz permaneceu silente, devendo ser considerado revel, nos termos do art. 12, § 3º, da Lei 8.443/1992.
ANÁLISE DOS PRESSUPOSTOS DE PROCEDIBILIDADE DA IN/TCU 71/2012
Avaliação de Viabilidade do Exercício do Contraditório e Ampla Defesa
	Verifica-se que não houve o transcurso de mais de dez anos desde o fato gerador sem que tenha havido a notificação do responsável pela autoridade administrativa federal competente (art. 6º, inciso II, c/c art. 19 da IN/TCU 71/2012, modificada pela IN/TCU 76/2016) , uma vez que o fato gerador da irregularidade sancionada ocorreu em 31/7/2018, e o responsável foi notificado sobre a irregularidade pela autoridade administrativa competente conforme segue:
Fernando Silva Lorentz, excepcionalmente, não houve notificação na fase interna.
Valor de Constituição da TCE 	
	Verifica-se, ainda, que o valor original do débito, cujo fato gerador ocorreu após 1/1/2017, é de R$ 270.382,66, portanto superior ao limite mínimo de R$ 100.000,00, na forma estabelecida conforme os arts. 6º, inciso I, e 19 da IN/TCU 71/2012, modificada pela IN/TCU 76/2016. 
OUTROS PROCESSOS/DÉBITOS NOS SISTEMAS DO TCU COM OS MESMOS RESPONSÁVEIS
	Informa-se que não foi encontrado débito imputável ao responsável em outros processos no Tribunal.
	A tomada de contas especial está, assim, devidamente constituída e em condição de ser instruída.
EXAME TÉCNICO
Da validade das notificações:
	Preliminarmente, cumpre tecer breves considerações sobre a forma como são realizadas as comunicações processuais no TCU. A esse respeito, destacam-se o art. 179, do Regimento Interno do TCU (Resolução 155, de 4/12/2002) e o art. 4º, inciso III, § 1º, da Resolução TCU 170, de 30 de junho de 2004, in verbis:
Art. 179. A citação, a audiência ou a notificação, bem como a comunicação de diligência, farse-ão:
I - mediante ciência da parte, efetivada por servidor designado, por meio eletrônico, fac-símile, telegrama ou qualquer outra forma, desde que fique confirmada inequivocamente a entrega da comunicação ao destinatário;
II - mediante carta registrada, com aviso de recebimento que comprove a entrega no endereço do destinatário;
III - por edital publicado no Diário Oficial da União, quando o seu destinatário não for localizado
 (...) 
Art. 3º As comunicações serão dirigidas ao responsável, ou ao interessado, ou ao dirigente de órgão ou entidade, ou ao representante legal ou ao procurador constituído nos autos, com poderes expressos no mandato para esse fim, por meio de:
I - correio eletrônico, fac-símile ou telegrama;
II - servidor designado;
III - carta registrada, com aviso de recebimento;
IV - edital publicado no Diário Oficial da União, quando o seu destinatário não for localizado, nas hipóteses em que seja necessário o exercício de defesa.
Art. 4º. Consideram-se entregues as comunicações:
I - efetivadas conforme disposto nos incisos I e II do artigo anterior, mediante confirmação da ciência do destinatário;
II - realizadas na forma prevista no inciso III do artigo anterior, com o retorno do aviso de recebimento, entregue comprovadamente no endereço do destinatário;
III - na data de publicação do edital no Diário Oficial da União, quando realizadas na forma prevista no inciso IV do artigo anterior.
§ 1º O endereço do destinatário deverá ser previamente confirmado mediante consulta aos sistemas disponíveis ao Tribunal ou a outros meios de informação, a qual deverá ser juntada ao respectivo processo.
 (...) 
Bem se vê, portanto, que a validade da citação via postal não depende de que o aviso de recebimento seja assinado pelo próprio destinatário da comunicação, o que dispensa, no caso em tela, a entrega do AR em 'mãos próprias'. A exigência da norma é no sentido de o Tribunal verificar se a correspondência foi entregue no endereço correto, residindo aqui a necessidade de certeza inequívoca. 
Não é outra a orientação da jurisprudência do TCU, conforme se verifica dos julgados a seguir transcritos:
São válidas as comunicações processuais entregues, mediante carta registrada, no endereço correto do responsável, não havendo necessidade de que o recebimento seja feito por ele próprio (Acórdão 3648/2013-TCU-Segunda Câmara, Relator José Jorge) ;
É prescindível a entrega pessoal das comunicações pelo TCU, razão pela qual não há necessidade de que o aviso de recebimento seja assinado pelo próprio destinatário. Entregandose a correspondência no endereço correto do destinatário, presume-se o recebimento da citação. (Acórdão 1019/2008-TCU-Plenário, Relator Benjamin Zymler) ;
As comunicações do TCU, inclusive as citações, deverão ser realizadas mediante Aviso de Recebimento - AR, via Empresa Brasileira de Correios e Telégrafos, bastando para sua validade que se demonstre que a correspondência foi entregue no endereço correto. (Acórdão 1526/2007-TCU-Plenário, Relator Aroldo Cedraz) .
A validade do critério de comunicação processual do TCU foi referendada pelo Supremo Tribunal Federal, nos termos do julgamento do MS-AgR 25.816/DF, por meio do qual se afirmou a desnecessidade da ciência pessoal do interessado, entendendo-se suficiente a comprovação da entrega do 'AR' no endereço do destinatário:
Ementa: agravo regimental. Mandado de segurança. Desnecessidade de intimação pessoal das decisões do tribunal de contas da união. art. 179 do regimento interno do TCU. Intimação do ato impugnado por carta registrada, iniciado o prazo do art. 18 da lei nº 1.533/51 da data constante do aviso de recebimento. Decadência reconhecida. Agravo improvido.
O envio de carta registrada com aviso de recebimento está expressamente enumerado entre os meios de comunicação de que dispõe o Tribunal de Contas da União para proceder às suas intimações.
O inciso II do art. 179 do Regimento Interno do TCU é claro ao exigir apenas a comprovação da entrega no endereço do destinatário, bastando o aviso de recebimento simples. 
Da revelia do responsável Fernando Silva Lorentz
No caso vertente, a citação do responsável (Fernando Silva Lorentz) se deu em endereços provenientes de pesquisas de endereços realizadas pelo TCU (vide parágrafos acima) , porquanto, devido ao insucesso de realizar a citação em endereços constantes na base de dados da Receita custodiada pelo TCU, buscou-se a notificação em endereços provenientes das bases de dados públicas custodiadas pelo TCU (TSE e Renach) e das bases de dados do próprio TCU. A entrega dos ofícios citatórios nesses endereços ficou comprovada conforme detalhamento a seguir:
Fernando Silva Lorentz, ofício 64174/2021 - Seproc (peça 118) , origem no sistema da Receita Federal e ofício 64175/2021 - Seproc (peça 117) , origem no sistema do TSE.
Nos processos do TCU, a revelia não leva à presunção de que seriam verdadeiras todas as imputações levantadas contra os responsáveis, diferentemente do que ocorre no processo civil, em que a revelia do réu opera a presunção da verdade dos fatos narrados pelo autor (Acórdão 1009/2018-TCU-Plenário, Relator Bruno Dantas; 2369/2013-TCU-Plenário, Relator Benjamin Zymler e 2449/2013-TCU-Plenário, Relator Benjamin Zymler) . Dessa forma, a avaliação da responsabilidade do agente não pode prescindir da prova existente no processo ou para ele carreada. 
Ao não apresentar sua defesa, o responsável deixou de produzir prova da regular aplicação dos recursos sob sua responsabilidade, em afronta às normas que impõem aos gestores públicos a obrigação legal de, sempre que demandados pelos órgãos de controle, apresentar os documentos que demonstrem a correta utilização das verbas públicas, a exemplo do contido no art. 93 do Decreto-Lei 200/1967: 'Quem quer que utilize dinheiros públicos terá de justificar seu bom e regular emprego na conformidade das leis, regulamentos e normas emanadas das autoridades administrativas competentes.' 
Mesmo as alegações de defesa não sendo apresentadas, considerando o princípio da verdade real que rege esta Corte, procurou-se buscar, em manifestações do responsável na fase interna desta Tomada de Contas Especial, se havia algum argumento que pudesse ser aproveitado a seu favor. 
No entanto, o responsável não se manifestou na fase interna, não havendo, assim, nenhum argumento que possa vir a ser analisado e posteriormente servir para afastar as irregularidades apontadas.
Em se tratando de processo em que a parte interessada não se manifestou acerca das irregularidades imputadas, não há elementos para que se possa efetivamente aferir e reconhecer a ocorrência de boa-fé na conduta do responsável, podendo este Tribunal, desde logo, proferir o julgamento de mérito pela irregularidade das contas, conforme os termos dos §§ 2º e 6º do art. 202 do Regimento Interno do TCU. (Acórdão 2064/2011-TCU-Primeira Câmara (Relator Ubiratan Aguiar) , 6.182/2011-TCU-1ª Câmara (Relator Weber de Oliveira) , 4.072/2010-TCU-1ª Câmara (Relator Valmir Campelo) , 1.189/2009-TCU-1ª Câmara (Relator Marcos Bemquerer) , 731/2008-TCU-Plenário (Relator Aroldo Cedraz) .
Dessa forma, o responsável Fernando Silva Lorentz deve ser considerado revel, nos termos do art. 12, § 3º, da Lei 8.443/1992, devendo as contas serem julgadas irregulares, condenando-o ao débito apurado e aplicando-lhe a multa prevista no art. 57 da Lei 8.443/1992.
Prescrição da Pretensão Punitiva
Vale ressaltar que a pretensão punitiva do TCU, conforme Acórdão 1441/2016-TCU-Plenário, Relator Benjamin Zymler, que uniformizou a jurisprudência acerca dessa questão, subordina-se ao prazo geral de prescrição indicado no art. 205 do Código Civil, que é de dez anos, contado da data de ocorrência da irregularidade sancionada, nos termos do art. 189 do Código Civil, sendo este prazo interrompido pelo ato que ordenar a citação, a audiência ou a oitiva do responsável.
No caso em exame, não ocorreu a prescrição, uma vez que a irregularidade sancionada ocorreu em 31/7/2018, e o ato de ordenação da citação ocorreu em 11/11/2021.
CONCLUSÃO
Em face da análise promovida na seção 'Exame Técnico', verifica-se que o responsável Fernando Silva Lorentz não logrou comprovar a boa e regular aplicação dos recursos, instado a se manifestar, optou pelo silêncio, configurando a revelia, nos termos do § 3º, do art. 12, da Lei 8.443/1992. Ademais, inexistem nos autos elementos que demonstrem a boa-fé do responsável ou a ocorrência de outras excludentes de culpabilidade.
Verifica-se também que não houve a prescrição da pretensão punitiva, conforme análise já realizada.
Tendo em vista que não constam dos autos elementos que permitam reconhecer a boa-fé do responsável, sugere-se que as suas contas sejam julgadas irregulares, nos termos do art. 202, § 6º, do Regimento Interno do TCU, com a imputação do débito atualizado monetariamente e acrescido de juros de mora, nos termos do art. 202, § 1º do Regimento Interno do TCU, descontado o valor eventualmente recolhido, com a aplicação da multa prevista no art. 57 da Lei 8.443/1992.
Por fim, como não houve elementos que pudessem modificar o entendimento acerca das irregularidades em apuração, mantém-se a matriz de responsabilização presente na peça 110.
PROPOSTA DE ENCAMINHAMENTO
Diante do exposto, submetemos os autos à consideração superior, propondo ao Tribunal:
considerar revel o responsável Fernando Silva Lorentz (CPF: XXX.745.390-XX) , para todos os efeitos, dando-se prosseguimento ao processo, com fulcro no art. 12, § 3º, da Lei 8.443/1992; 
julgar irregulares, nos termos dos arts. 1º, inciso I, 16, inciso III, alínea 'd', da Lei 8.443/1992, c/c os arts. 19 e 23, inciso III, da mesma Lei, as contas do responsável Fernando Silva Lorentz (CPF: XXX.745.390-XX) , condenando-o ao pagamento das importâncias a seguir especificadas, atualizadas monetariamente e acrescidas dos juros de mora, calculadas a partir das datas discriminadas até a data da efetiva quitação do débito, fixando-lhe o prazo de quinze dias, para que comprove, perante o Tribunal, o recolhimento das referidas quantias aos cofres do Caixa Econômica Federal, nos termos do art. 23, inciso III, alínea 'a', da citada lei, c/c o art. 214, inciso III, alínea 'a', do Regimento Interno do TCU.  
		Débitos relacionados ao responsável Fernando Silva Lorentz (CPF: XXX.745.390-XX) :
	Data de ocorrência
	Valor histórico (R$) 

	6/12/2017
	12.936,74

	18/12/2017
	36.021,44

	18/12/2017
	67.154,10

	18/12/2017
	60.707,31

	31/7/2018
	20.199,75

	31/7/2018
	27.205,39

	8/2/2018
	35.300,00

	31/7/2018
	10.857,93

Valor atualizado do débito (com juros) em 21/2/2022: R$ 324.228,09.
aplicar ao responsável Fernando Silva Lorentz (CPF: XXX.745.390-XX) , a multa prevista no art. 57 da Lei 8.443/1992 c/c o art. 267 do Regimento Interno do TCU, fixando-lhe o prazo de quinze dias, a contar da notificação, para que comprove, perante o Tribunal (art. 214, III, alínea 'a', do Regimento Interno do TCU) , o recolhimento da dívida aos cofres do Tesouro Nacional, atualizada monetariamente desde a data do acórdão que vier a ser proferido por este Tribunal até a data do efetivo recolhimento, se paga após o vencimento, na forma da legislação em vigor;
autorizar, desde logo, a cobrança judicial das dívidas, caso não atendida a notificação, na forma do disposto no art. 28, inciso II, da Lei 8.443/1992;
autorizar também, desde logo, se requerido, com fundamento no art. 26, da Lei 8.443, de 1992, c/c o art. 217, §1º do Regimento Interno do TCU, o parcelamento da (s) dívida (s) em até 36 parcelas, incidindo, sobre cada parcela, corrigida monetariamente, os correspondentes acréscimos legais, fixando-lhe o prazo de quinze dias, a contar do recebimento da notificação, para comprovar, perante o Tribunal, o recolhimento da primeira parcela, e de trinta dias, a contar da parcela anterior, para comprovar os recolhimentos das demais parcelas, devendo incidir, sobre cada valor mensal, atualizado monetariamente, os juros de mora devidos, no caso do débito, na forma prevista na legislação em vigor, alertando o responsável de que a falta de comprovação do recolhimento de qualquer parcela importará o vencimento antecipado do saldo devedor, nos termos do § 2º do art. 217 do Regimento Interno deste Tribunal; 
enviar cópia do Acórdão a ser prolatado à Procuradoria da República no Estado do RS, nos termos do § 3º do art. 16 da Lei 8.443/1992, c/c o § 7º do art. 209 do Regimento Interno do TCU, para adoção das medidas cabíveis; e
enviar cópia do Acórdão que vier a ser proferido à Caixa Econômica Federal e ao responsável, para ciência;
informar à Procuradoria da República no Estado do RS, à Caixa Econômica Federal e ao responsável que a presente deliberação, acompanhada do Relatório e do Voto que a fundamenta, está disponível para a consulta no endereço www.tcu.gov.br/acordaos, além de esclarecer que, caso requerido, o TCU poderá fornecer sem custos as correspondentes cópias, de forma impressa; e
informar à Procuradoria da República no Estado do RS que, nos termos do parágrafo único do art. 62 da Resolução TCU 259/2014, os procuradores e membros do Ministério Público credenciados nesta Corte podem acessar os presentes autos de forma eletrônica e automática, ressalvados apenas os casos de eventuais peças classificadas como sigilosas, as quais requerem solicitação formal."
Em seu pronunciamento à peça 125, o representante do Ministério Público junto ao TCU, Subprocurador-Geral Lucas Rocha Furtado, divergiu da unidade técnica quanto à revelia do Sr. Fernando Silva Lorentz por entender que haveria erro na notificação do responsável, o que inviabilizaria o prosseguimento do julgamento de mérito do presente processo:
"Embora a SecexTCE consigne que o responsável nesta tomada de contas especial tenha restado revel, verifico que o ofício citatório dirigido ao Sr. Fernando Silva Lorentz foi devolvido pelos Correios com o carimbo de "desconhecido" (peça 120) . Dessa forma, a meu ver, não é possível afirmar que a comunicação foi entregue no endereço correto do citado.
Por conseguinte, inviabiliza-se o prosseguimento do julgamento de mérito, fazendo-se necessário prosseguir nas pesquisas disponíveis ao Tribunal para se obter o endereço correto e atual do responsável e viabilizar a citação válida. Caso isso não se revele possível, cabe proceder à citação editalícia, nos termos regulamentares.
À consideração de Vossa Excelência."
Por meio do despacho de peça 126, consignei que o responsável havia sido regularmente notificado, estando a presente TCE pronta para o julgamento de mérito. Por esse motivo, naquela oportunidade, restituí os autos ao representante do MP/TCU para emissão de parecer, nos seguintes termos:
"Cuidam os autos de Tomada de Contas Especial instaurada pela Caixa Econômica Federal, em desfavor de Fernando Silva Lorentz, em razão de indícios de irregularidades por fraude interna, referente à concessão de créditos consignados a clientes da Agência Jacuhy/RS.
No âmbito deste Tribunal, a Secretaria de Controle Externo de Tomada de Contas Especial (SecexTCE) elaborou instrução de mérito às peças 122 a 124.
Por sua vez, em seu pronunciamento à peça 125 o representante do Ministério Público junto ao TCU teceu as seguintes considerações:
Embora a SecexTCE consigne que o responsável nesta tomada de contas especial tenha restado revel, verifico que o ofício citatório dirigido ao Sr. Fernando Silva Lorentz foi devolvido pelos Correios com o carimbo de "desconhecido" (peça 120) . Dessa forma, a meu ver, não é possível afirmar que a comunicação foi entregue no endereço correto do citado.
Por conseguinte, inviabiliza-se o prosseguimento do julgamento de mérito, fazendo-se necessário prosseguir nas pesquisas disponíveis ao Tribunal para se obter o endereço correto e atual do responsável e viabilizar a citação válida. Caso isso não se revele possível, cabe proceder à citação editalícia, nos termos regulamentares.
Compulsando os autos, observo que foram enviados ao Sr. Fernando Silva Lorentz, dois ofícios de citação com o mesmo teor em endereços distintos do responsável, provenientes de pesquisas realizadas pelo TCU: (i) Ofício 64175/2021 - Seproc (peça 117) , enviado para o endereço do responsável, conforme pesquisa na base de dados no sistema do TSE; e (ii) Ofício 64174/2021 - Seproc (peça 118) , enviado para o endereço do responsável, conforme pesquisa na base de dados no sistema da Receita Federal.
Realmente houve insucesso na notificação do Ofício 64175/2021 - Seproc, com devolução do ofício pelos Correios com o carimbo de "desconhecido" (peça 120) . No entanto, o Ofício 64174/2021 - Seproc foi recebido pelo responsável em 3/12/2021 (peça 119) , comprovando a entrega do ofício citatório.
Assim, observa-se que o responsável foi regularmente notificado, podendo este Tribunal, desde logo, proferir o julgamento de mérito da presente TCE.
Uma vez que a unidade técnica já promoveu o seu exame de mérito, restituo os autos ao representante do MP/TCU, com fundamento nos art. 157 do Regimento Interno/TCU, para emissão de parecer acerca do mérito das contas especiais nos presentes autos."
Em novo pronunciamento à peça 127, o representante do MP/TCU emitiu as seguintes considerações:
"Embora tenha sido consignado no despacho de peça 126 que a citação do responsável nos presentes autos tenha sido entregue no seu endereço, estando assim caracterizada a revelia, uma vez que transcorreu in albis o prazo para defesa, este representante do MP/TCU, por dever de ofício, reitera seu entendimento de que a citação do Sr. Fernando Silva Lorentz, data vênia, ainda carece da necessária segurança jurídica, tendo em vista que o Aviso de Recebimento de peça 119 contém inconsistências relativas à correta identificação do responsável. No campo "NOME LEGÍVEL DO RECEBEDOR", consta a grafia FERNANDO S. LORETZ, quando o correto seria LORENTZ. Ademais, o número do documento de identidade no campo apropriado para esse registro não é compatível com o nº de identidade constante do documento de peça 83, pg. 3, para o mesmo responsável.
Há que se ter em conta, ainda, que na fase interna da apuração administrativa do débito também houve dificuldade operacional para a devida notificação do responsável, que culminou por se aperfeiçoar mediante edital (cf. peças 68 e 101, pg. 2) , o que revela possível comportamento deliberado do devedor em furtar-se ao chamamento aos autos, seja na fase interna, seja no âmbito do TCU, o que reforça a necessidade de se assegurar do cumprimento de todas as formalidades aplicáveis às comunicações processuais estabelecidas pelo Regimento Interno do TCU e por suas normas regulamentadoras internas, de modo a prevenir eventuais arguições futuras de nulidade processual. 
Dessa forma, reitera-se a manifestação constante do parecer de peça 125, no sentido de se realizar a citação editalícia do responsável.
Alternativamente, caso a preliminar acima não seja acolhida por Vossa Excelência, em atenção ao disposto no art. 62, § 2º, do RITCU, este representante do Parquet, no mérito, manifesta-se, desde logo, de acordo com a proposta da unidade técnica consignada na instrução de peça 122."
É o relatório.

não há

Subprocurador-Geral Lucas Rocha Furtado.

TOMADA DE CONTAS ESPECIAL. CAIXA ECONÔMICA FEDERAL. IRREGULARIDADES POR FRAUDE INTERNA, REFERENTE À CONCESSÃO DE CRÉDITOS CONSIGNADOS A CLIENTES DA AGÊNCIA JACUHY/RS. CITAÇÃO. REVELIA. CONTAS IRREGULARES. DÉBITO. MULTA. INABILITAÇÃO PARA O EXERCÍCIO DE CARGO EM COMISSÃO OU FUNÇÃO DE CONFIANÇA NA ADMINISTRAÇÃO PÚBLICA.

TOMADA DE CONTAS ESPECIAL (TCE)

Secretaria de Controle Externo de Tomada de Contas Especial (SecexTCE).

Cuidam os autos de Tomada de Contas Especial instaurada pela Caixa Econômica Federal, em desfavor de Fernando Silva Lorentz, em razão de indícios de irregularidades por fraude interna, referente à concessão de créditos consignados a clientes da Agência Jacuhy/RS.
No âmbito da Caixa, apurou-se que o ex-empregado Fernando Silva Lorentz foi o responsável pelo prejuízo à instituição em razão da prática de fraude em diversos contratos de créditos consignados.
A conduta do responsável, na qualidade de Gerente de Atendimento e Negócios, foi devidamente apurada no Processo Disciplinar e Civil nº RS.1151.2018.C.000005 (peça 6) , em que se concluiu que o ex-empregado agiu de forma intencional ao apropriar-se dos valores sem a autorização dos titulares, valendo-se de seu cargo e do conhecimento das rotinas de trabalho, conforme item 8 a 8.3.2 do relatório conclusivo da Comissão.
Ademais, foi emitida a Resolução CDR/PO nº 030/2018, 24 de maio de 2018 (peça 74) , na qual o Conselho decidiu por unanimidade pela Rescisão do Contrato de Trabalho por Justa Causa, tendo em vista a robustez das provas documentais. Deliberou, ainda, por unanimidade, pela imputação de responsabilidade civil ao ex-empregado.
O responsável arrolado na fase interna foi devidamente comunicado e, diante da ausência de justificativas suficientes para elidir a irregularidade e da não devolução dos recursos, instaurou-se a tomada de contas especial.
No relatório (peça 101) , o tomador de contas concluiu que o prejuízo importaria no valor original de R$ 288.521,75, imputando-se a responsabilidade a Fernando Silva Lorentz, Gerente de Atendimento e Negócios, no período de 12/7/2017 a 20/11/2017, na condição de gestor dos recursos.
No Tribunal, em pareceres uniformes (peças 122-124) , a Secretaria de Controle Externo de Tomada de Contas Especial (Secex-TCE) , propõe considerar revel o responsável, julgar suas contas irregulares, imputar-lhe débito, bem como aplicar-lhe a multa fundamentada no art. 57 da Lei n.º 8.443/1992. 
Por seu turno, o Ministério Público junto ao TCU, em parecer da lavra do Procurador Lucas Rocha Furtado (peça 127) , divergiu da proposta de revelia alvitrada pela unidade técnica, pois considerou que a citação do Sr. Fernando Silva Lorentz foi inválida, tendo em vista inconsistências relativas a correta identificação do responsável na ciência do ofício de citação. Assim, o Ministério Público de Contas considerou necessário proceder a citação editalícia do responsável.
Consignou, ainda, que caso este Relator não acolha essa preliminar por ele defendida, manifesta-se de acordo com a proposta da unidade técnica.
Adianto, com as vênias de estilo, que dissinto da preliminar suscitada pelo Parquet especial.
Conforme apontei no despacho de peça 126, foram enviados ao Sr. Fernando Silva Lorentz, dois ofícios de citação com o mesmo teor em endereços distintos do responsável, provenientes de pesquisas realizadas pelo TCU: (i) Ofício 64175/2021 - Seproc (peça 117) , enviado para o endereço do responsável, conforme pesquisa na base de dados no sistema do TSE; e (ii) Ofício 64174/2021 - Seproc (peça 118) , enviado para o endereço do responsável, conforme pesquisa na base de dados no sistema da Receita Federal.
Embora tenha havido insucesso na notificação do Ofício 64175/2021 - Seproc, com devolução do ofício pelos Correios com o carimbo de "desconhecido" (peça 120) , o Ofício 64174/2021 - Seproc foi recebido no endereço do responsável em 3/12/2021 (peça 119) , comprovando a entrega do ofício citatório.
Quanto às inconsistências apontados pelo Parquet, concernentes à grafia do nome da assinatura do recebedor, diferente do nome do responsável, e ao número de identidade, distinto daquele informado no documento de peça 83, p. 3, rememoro que a exigência normativa deste Tribunal é no sentido de que basta verificar se a correspondência foi entregue no endereço correto, residindo aqui a necessidade de certeza inequívoca. 
Não é outra a orientação da jurisprudência do TCU, conforme se verifica dos julgados a seguir transcritos:
São válidas as comunicações processuais entregues, mediante carta registrada, no endereço correto do responsável, não havendo necessidade de que o recebimento seja feito por ele próprio (Acórdão 3648/2013-TCU-Segunda Câmara, Relator José Jorge) ;
É prescindível a entrega pessoal das comunicações pelo TCU, razão pela qual não há necessidade de que o aviso de recebimento seja assinado pelo próprio destinatário. Entregandose a correspondência no endereço correto do destinatário, presume-se o recebimento da citação. (Acórdão 1019/2008-TCU-Plenário, Relator Benjamin Zymler) ;
As comunicações do TCU, inclusive as citações, deverão ser realizadas mediante Aviso de Recebimento - AR, via Empresa Brasileira de Correios e Telégrafos, bastando para sua validade que se demonstre que a correspondência foi entregue no endereço correto. (Acórdão 1526/2007-TCU-Plenário, Relator Aroldo Cedraz) . (grifei) 
 A validade do critério de comunicação processual do TCU foi referendada pelo Supremo Tribunal Federal, nos termos do julgamento do MS-AgR 25.816/DF, por meio do qual se afirmou a desnecessidade da ciência pessoal do interessado, entendendo-se suficiente a comprovação da entrega do "AR" no endereço do destinatário.
Desse modo, a citação do responsável foi válida, uma vez que ficou comprovada a entrega do ofício de citação no endereço dele.
No tocante à matéria de fato, manifesto-me de acordo, pelos seus próprios fundamentos, com os pareceres uniformes da SecexTCE, sem prejuízo das considerações que faço a seguir.
Embora tenha sido regularmente citado, o responsável não se manifestou nos autos, devendo ser considerado revel, dando-se prosseguimento ao processo nos termos do art. 12, §3º, da Lei 8.443/1992.
Observo que são fortes as evidências de que o responsável agiu de forma dolosa com vistas a fraudar as operações de concessão de crédito consignado, contratadas na agência da Caixa onde trabalhava, agência Jacuhy/RS, sem a devida autorização dos titulares, para proveito pessoal, além da sua responsabilidade na diferença de numerário identificada na realização do Termo de Verificação de Valores (TVV) , ocorrido em dezembro de 2017, no âmbito da mesma agência.
Destarte, concordando com a proposta da SecexTCE, manifesto-me pela irregularidade das contas e consequente condenação do Sr. Fernando Silva Lorentz ao ressarcimento do débito apurado nesta TCE, bem como da aplicação da multa legal.
Em função das graves infrações cometidas pelo responsável, em acréscimo à proposta de encaminhamento da unidade técnica, procedo à inabilitação do responsável, pelo período de oito anos, para o exercício de cargo em comissão ou função de confiança no âmbito da Administração Pública, nos termos do art. 60 da Lei 8.443/1992.
Apropriado, ainda, nos termos do art. 16, § 3º, da Lei 8.443/92 c/c o § 7º do art. 209 do RI/TCU, dar ciência da deliberação à Procuradoria da República no Estado do Rio Grande do Sul para adoção das medidas que considere cabíveis.
Por fim, deixo de acolher as propostas de autorizar o parcelamento das dívidas, por entender que essa medida somente deve ser adotada mediante solicitação das partes.
Ante o exposto, manifesto-me por que o Tribunal aprove o acórdão que ora submeto à deliberação deste Colegiado.
TCU, Sala das Sessões, em 22 de junho de 2022.
AUGUSTO SHERMAN CAVALCANTI 
Relator